【裁判字號】    99,再,98
【裁判日期】    990928
【裁判案由】    免職
【裁判全文】
臺北高等行政法院判決
                                        99年度再字第98號
再審原告    甲○○
再審被告    行政院勞工委員會
代  表  人  乙○○○○○○○○
訴訟代理人  蔡順雄  律師
            曹詩羽  律師
上列當事人間免職事件，再審原告對最高行政法院中華民國99年
3 月25日99年度判字第276 號判決提起再審之訴，關於行政訴訟
法第273 條第1 項第13款事由部分，經最高行政法院99年度裁字
第1305號裁定移送本院，本院判決如下：
    主  文
再審之訴駁回。
再審訴訟費用由再審原告負擔。
    事實及理由
一、事實概要：再審原告於民國89年10月受聘至○○○○局任副
    總經理，90年9 月原總經理丙○○調職，由丁○○接任，再
    審原告仍任副總經理。嗣行政院於91年6 月21日訂定發布行
    政院所屬國營事業機構負責人經理人董監事遴聘要點（下稱
    遴聘要點），93年6 月戊○接任總經理，再審被告於93年11
    月5 日簽報行政院免除再審原告職務，經行政院以93年11月
    19日院授人力字第093065152 號函同意，再審被告以93年11
    月19日勞人一字第0930058153號令核令再審原告卸職。再審
    原告不服循序提起行政訴訟，經本院以94年訴字第3176號判
    決撤銷訴願決定；再審被告上訴，經最高行政法院以96年度
    判字第1950號判決廢棄，發回更審；經本院96年度訴更一字
    第185 號判決駁回再審原告之訴；再審原告上訴，經最高行
    政法院以99年判字第276 號判決駁回再審原告之上訴，而告
    確定。再審原告認為最高行政法院99年判字第276 號判決有
    行政訴訟法第273 條第1 項第1 款、第13款再審事由，依行
    政訴訟法第274 條提起再審之訴。最高行政法院就關於行政
    訴訟法第273 條第1 項第1 款事由部分，以99年度裁字第13
    04號裁定駁回再審原告之訴；就同條項第13款事由，則移送
    本院審理。
二、本件再審原告主張：
  (一)原確定判決採信再審被告主張，以再審原告係○○○○局（
    下稱○○局）「前任」總經理丙○○係依遴聘要點所遴選，
    依據該要點第4 點（一）之2 「國營事業機構經理人須與負
    責人同進退」規定，丙○○離職時，再審原告應隨同離職，
    認本件免職，於法有據。惟查丙○○係90年9 月14日轉任勞
    工委員會○○○○局局長，當日由丁○○接任，丁○○於93
    年5 月20日辭職後始由戊○繼任。是戊○之「前任」總經理
    為丁○○，而非再審被告所指丙○○。且再審被告係於事實
    審言詞辯論開庭前一分鐘，始面遞法庭及原告「行政辯論意
    旨狀」，主張原告應依遴聘要點規定，與「前任」總經理（
    指丙○○）同進退，原告退庭後始知該主張，致未能依法當
    庭辯論，之前開庭亦未辯論過。
  (二)行政院於91年6 月21日訂定遴聘要點，再審原告於89年10月
    經遴選為○○局副總經理，至90年9 月丙○○調職時，行政
    院尚未訂定遴聘要點，自無再審被告主張之適用問題，而丁
    ○○於93年5 月離職時，因再審原告並非依遴聘要點遴用，
    亦無須與其「共進退」。戊○於93年6 月接任○○局總經理
    時，雖有遴聘要點，惟基於「法律不溯及既往」原則，應不
    適用。參之最高行政法院81年度判字第976 號判決亦闡明：
    行政法規不溯及既往原則不僅是用法，且是立法原則，國家
    機關於適用行政法規時，應遵守此原則，不得任意為擴張例
    外規定之解釋，原審行政法院未予查明。再審原告從電腦網
    際網路發見遴選要點之完整規定如證物三，原審該重要證物
    未經查核斟酌，始經斟酌，再審原告可受較有利益之裁判，
    依據行政訴訟法第273 條第1 項第13款規定，提起再審之訴
    等語。聲明求為判決原確定判決廢棄；訴願決定及原處分均
    撤銷。
三、被告則以：
  (一)○○局總經理戊○之前任總經理為何人，無涉於行政訴訟法
    第273 條第1 項第13款之再審事由；再審被告依遴聘要點之
    規定將再審原告免職，於法實屬有據：
  1.再審被告未於台北高等行政法院96年度訴更一字第185 號之
    97年6 月18日言詞辯論意旨狀，主張戊○之前任總經理為丙
    ○○（參該狀第7 頁第25行以下），且戊○之前任總經理為
    何人，無涉於行政訴訟法第273 條之再審事由。
  2.遴聘要點第3 點、第4 點規定「三、本要點名詞定義如下：
    （一）負責人：指可決定事業機構經營政策之最高首長，對
    外並代表事業機構，其職稱包括董事長或其他相當職務。（
    二）經理人：指實際負責執行事業機構之股東會或董事會決
    策之執行首長，其職稱包括總經理或其他相當職務。」、「
    四、遴聘權責如下：（一）負責人、經理人之遴聘：……2.
    為落實國營事業機構經營責任制度，該機構經理人須與負責
    人同進退，該機構負責人異動時，經理人隨同離職，由新任
    機構負責人遴選合適經理人，報經目的事業主管機關陳報本
    院核定。」經查：○○局之前總經理戊○於93年6 月16日到
    任，依前開遴聘要點第4 點規定，再審原告應自○○○○局
    總經理異動時，隨同前任總經理離職，並另由新任總經理遴
    選合適經理人。惟再審原告並未隨同前任總經理離職，再審
    被告始依遴聘要之規定將再審原告免職，於法實屬有據。
  (二)行政訴訟法第273 條第1 項第13款之再審理由係指當事人發
    見未經斟酌之重要證物，且以如經斟酌可受較有利益之裁判
    者為限，始得提起再審之訴。再審原告99年4 月22日再審行
    政訴訟起訴狀提出證物一，行政院勞工委員會○○○○局歷
    任總經理名單二紙，主張戊○之前任總經理為丁○○，而非
    再審被告所指丙○○云云；再審原告未具體表明再審理由，
    僅於前揭書狀第3 頁主張原審判決有證物未經斟酌，依據該
    法第273 條第1 項第13款規定，亦得提起再審之訴云云，惟
    再審原告對於符合再審理由之具體情事未為表明，再審之訴
    顯非適法。
  (三)綜上，本件再審之訴不合法，懇請依行政訴訟法第278 條第
    1 項，迅將再審原告之訴以裁定駁回之，以維權益等語，資
    為抗辯。聲明：再審原告之訴駁回。
四、經查：
  (一)按行政訴訟法第273 條第1 項第13款規定：「有下列各款情
    形之一者，得以再審之訴對於確定終局判決聲明不服。但當
    事人已依上訴主張其事由或知其事由而不為主張者，不在此
    限：…十三當事人發見未經斟酌之證物或得使用該證物者。
    但以如經斟酌可受較有利益之裁判者為限。」同法第278 條
    第2 項規定：「再審之訴顯無再審理由者，得不經言詞辯論
    ，以判決駁回之。」又「再審之訴專屬為判決之原行政法院
    管轄。對於審級不同之行政法院就同一事件所為之判決提起
    再審之訴者，由最高行政法院合併管轄之。對於最高行政法
    院之判決，本於第273 條第1 項第9 款至第14款事由聲明不
    服者，雖有前2 項之情形，仍專屬原高等行政法院管轄。」
    行政訴訟法第275 條亦定有明文。本件再審原告主張原確定
    判決有行政訴訟法第273 條第1 項第13款事由，揆諸前揭規
    定，應由本院管轄，先予敘明。
  (二)次按行政訴訟法第273 條第1 項第13款規定所謂當事人發見
    未經斟酌之證物或得使用該證物者，係指該項證物於前訴訟
    程序終結前即已存在，而為再審原告所不知悉，或雖知其存
    在而不能使用，現始知其存在，或得使用者而言（改制前行
    政法院48年裁字第40號判例參照），且須以經斟酌可受較有
    利益之裁判者為限。若再審原告於再審所提出之證據已於前
    審，不論係何審級法院提出者，該證據即非所謂「當事人發
    見未經斟酌之證物」。
  (三)本件再審原告於99年4 月22日提出再審行政訴訟起訴狀，檢
    附證物一：行政院勞工委員會○○○○局歷任總經理名單二
    紙，證物二：被告「行政辯論意旨狀」影本，證物三：遴聘
    要點二紙，作為提起本件再審之新證據。經查：
  1.關於證物一、二即行政院勞工委員會○○○○局歷任總經理
    名單及被告「行政辯論意旨狀」，核屬前訴訟程序事實審言
    詞辯論終結前已存在之物，且為再審原告所知悉，二者均非
    再審原告所不知悉或不能使用，現始知之或始得使用之新證
    物，即與行政訴訟法第273 條第1 項第13款再審事由之要件
    不符。
  2.關於證物三即遴聘要點，經查再審被告就其免除原告職務乙
    事陳稱依國營事業機構遴聘要點第四點機構經理人須與負責
    人同進退，負責人異動時經理人應隨同離職，副總經理之職
    係輔助總經理處理該局業務，其派免係尊重總經理權責等語
    （見再審被告94年12月6 日答辯狀附本院94年度訴字第3176
    號卷第32、33頁），再審原告主張係言詞辯論終結前一分鐘
    始提出，並非可採。次查再審被告輔佐人即人事科長己○○
    於原審97年6 月3 日準備程序中到庭陳述「○○局係屬事業
    機構，依據上揭組織條例第18條規定，○○局的派用人員人
    事管理制度係比照金融保險機構之規定（行政院所屬國營事
    業機構負責人經理人董監事遴聘要點，尚有其他相關規定等
    ）」，同日再審原告則陳稱「就行政院所屬國營事業機構負
    責人經理人董監事遴聘要點第3 點所規定之經理人，其職稱
    包括總經理或其他相當職務，惟○○局副總經理之一職，並
    非該要點第3 點所稱之經理人」等語（見本院96年度訴更一
    字第185 號卷第108 頁），足證再審原告於言詞辯論終結前
    知悉遴聘要點。原確定判決審酌認「本件○○○○局之人事
    管理依○○○○局組織條例第18條規定比照公營金融保險事
    業機構辦理，則○○○○局負責人、經理人等之遴任，比照
    公營金融保險事業機構所適用之國營事業機構遴聘要點辦理
    ，於法即無違誤。１、次查，本件○○○○局置總經理、副
    總經理……，，而該局副總經理輔助總經理處理局務，其職
    責非在做成決策者，而在承總經理決策意旨輔助執行（處理
    局務），是其性質與國營事業機構遴聘要點所指之經理人相
    當，從而，○○○○局比照國營事業機構遴聘要點關於經理
    人部分之規定辦理原告之遴派及免職，程序上始則由○○○
    ○局斯時總經理丙○○遴選後，依○○○○局組織條例第18
    條規定程序報請行政院勞工委員會派任，嗣該局總經理丙○
    ○離職，新任總經理戊○於93年6 月15日繼任後，洽由行政
    院勞工委員會予以免職，經行政院勞工委員會簽報行政院獲
    准後將原告免職（○○○○局派免建議函附本件卷第16 1頁
    、行政院勞工委員會89年10月12日台89勞人1 字第0045703
    號令附本院94年度訴字第3176號卷被告證物第12頁、行政院
    93年6 月15日院授人力字第0930062761號令附本件卷第158
    頁、被告主任委員庚○93年11月5 日簽、行政院93年11月19
    日院授人力字第0930065152號函、原處分附本院94年度訴字
    第3176號卷第78頁、第57頁、第17頁參照），揆諸前揭規定
    並無不合。原告主張○○○○局副總經理乙職非國營事業機
    構遴聘要點第3 點所稱之經理人，並無國營事業機構遴聘要
    點之適用，而原告為○○○○局正式職員，非公務人員任用
    法之機要人員，自不須與該局負責人同進退云云，洵屬無據
    。」（原確定判決頁45、46），業已斟酌遴聘要點，要無疑
    問。且不論再審原告主張之總經理戊○之前任總經理為丁○
    ○，非丙○○，並不影響遴聘要點之適用，○○局之前總經
    理戊○於93年6 月16日到任，依前開遴聘要點第4 點規定，
    再審原告應自○○○○局總經理異動時，隨同前任總經理離
    職，並另由新任總經理遴選合適經理人。再審原告不因此受
    較有利益之裁判，故無行政訴訟法第273 條第1 項第13款再
    審之事由。
五、綜上所述，再審原告之主張均無可採，顯無再審理由，爰不
    經言詞辯論，，逕以判決駁回之。
據上論結，本件再審之訴為無理由，爰依行政訴訟法第278 條第
2 項、第98條第1 項前段，判決如主文。
中    華    民    國    99    年     9   月     28    日
                     臺北高等行政法院第四庭
                               審判長法  官   黃  本  仁
                                     法  官   李  玉  卿
                                     法  官   林  妙  黛
上為正本係照原本作成。
如不服本判決，應於送達後20日內，向本院提出上訴狀並表明上
訴理由，如於本判決宣示後送達前提起上訴者，應於判決送達後
20日內補提上訴理由書（須按他造人數附繕本）。
中    華    民    國    99    年     9   月     28    日
                                     書記官   蔡  逸  萱

司法院資訊處製作；財團法人民間司法改革基金會備份。
